【裁判字號】    89,台上,3208
【裁判日期】    890608
【裁判案由】    殺人未遂等
【裁判全文】
最高法院刑事判決                              八十九年度台上字第三二○八號
    上  訴  人  甲○○
右上訴人因殺人未遂等罪案件，不服台灣高等法院中華民國八十七年四月九日第二審
判決（八十六年度上訴字第四九八三號，起訴案號：台灣板橋地方法院檢察署八十五
年度偵字第二一六八九號），提起上訴，本院判決如左：
    主  文
原判決撤銷，發回台灣高等法院。
    理  由
本件原判決認定上訴人甲○○於民國八十五年八月十四日在台北縣中和地區，未經許
可無故持有口徑零點二二吋之制式手槍乙把及供該手槍發射之口徑零點二二吋鉛質子
彈一發。嗣於同日晚間十時許，在台北縣中和市○○路四二一巷一弄三四號其友人胡
黃政住宅後方，因不滿王坤茂酒後大聲喧嘩，另行萌生殺人之犯意，持上開制式手槍
朝王坤茂右胸射擊一槍，致其胸部槍傷合併胸壁異；王坤茂被槍擊後騎機車返回台北
縣中和市○○路二五九巷三十四號家中昏倒在客廳，其子王順賢查覺有異，即將之送
醫急救，始倖免於難等情。因而將第一審之不當判決撤銷，改判仍論處上訴人未經許
可，無故持有手槍；又殺人未遂罪刑。固非無見。惟查：(一)修正槍砲彈藥刀械管制條
例第十九條第一項固規定犯該條例第七條、第八條、第十一條、第十二條第一項至第
三項、第十三條第一項至第三項之罪，經判處有期徒刑者，應於刑之執行完畢或赦免
後，令入勞動場所強制工作，其期間三年。但按保處分係對受處分人將來之危險性所
為拘束其身體、自由等之處置，以達教化與治療之目的，為刑罰之補充制度。本諸法
治國家保障人權之原理及刑法之保護作用，其法律規定之內容，應受比例原則之規範
，使保安處分之宣告，與行為人所為行為之嚴重性，行為人所表現之危險性，及對於
行為人未來行為之期待性相當。司法院大法官會議因而對該規定於八十七年十二月十
八日著成釋字第四七一號解釋例。明示該條例第十九條第一項所定，不問對行為人有
無預防矯治其社會危險性之必要，一律宣付強制工作三年，致限制其中不具社會危險
性之受處分人之身體、自由部分，其所採措施與所欲達成預防矯治之目的及所需程度
，不合憲法第二十三條所定之比例原則，宣告自解釋例公布之日起不予適用（即違反
憲法規定）。但解釋文復就同條例第十九條第一項所列舉之罪，釋示若依個案情節審
查符合比例原則之部分，仍應適用該條例之規定宣告保安處分。因之，自該解釋例公
布之後，凡在槍砲彈藥刀械管制條例修正公布前，犯該條例第十九條第一項所列之罪
者，除合於刑法第九十條第一項之情形，得依該條項宣付保安處分外，均不得宣付強
制工作。在該條例修正公布後之犯罪，則應按個案情節符合比例原則部分，適用該條
例宣付保安處分；至不符合部分而應宣付保安處分者，則仍應由法院斟酌刑法第九十
條第一項規定之要件，依職權為之。本件原審認定上訴人於八十五年八月十四日未經
許可，無故持有槍彈之行為係在八十六年十一月二十四日槍砲彈藥刀械管制條例修正
公布之前。原判決既未認定上訴人有犯罪之習慣或以犯罪為常業或因遊蕩或懶惰成習
而犯罪等符合刑法第九十條第一項規定之情形，其逕依修正後槍砲彈藥刀械管制條例
第十九條第一項之規定宣告上訴人應於刑之執行完畢或赦免後，令入勞動場所強制工
作三年。揆諸前開說明即有判決適用法則不當之違法。(二)刑事訴訟法所謂應調查之證
據，並不限於具有認定犯罪事實能力之證據，其用以證明證據憑信性之證據，亦包括
在內。原判決認定上訴人有殺人之犯罪事實，無非以被害人王坤茂之指訴為其所憑之
主要論據。第查王坤茂遭槍擊後傷口不覺疼痛，胸部流血亦不自知，逕自騎機車返家
，其子見其酒醉神智不清，為其脫去上衣，始發現胸部有彈孔而緊急送醫，至醫院猶
大吵大鬧不接受治療，此等情節曾經上訴人之子王順賢於警訊中供述在卷（見八十五
年度偵字第二一六八九號卷第十四至十六頁）；倘若不虛，王坤茂酒醉至此，其於被
槍擊當時，在晚間、室外，二公尺之距離，能否明確辨識上訴人之面貌，即堪質疑。
被害人於第一審及原審乃稱：沒辦法百分之百確認是他（指上訴人）（見第一審卷第
三十四頁，原審卷第四十頁）。原審並未調查被害人於被槍擊當時是否確屬酒醉神智
不清。且就證人王順賢上述之證詞復未說明其何以不足採信之理由，逕為上訴人不利
之判斷，併嫌職權調查能事未盡及判決理由不備之違誤。(三)修正刑事訴訟法第九十五
條規定，訊問被告應先告知下列事項：犯罪嫌疑及所犯所有罪名。罪名經告知後，
認為應變更者，應再告知。得保持緘默，無須違背自己之意思而為陳述。得選任
辯護人。得請求調查有利之證據。旨在使被告得以充分行使防禦權，以達刑事訴訟
發見真實，並兼顧程序公正之目的。此項規定於總則編內，訴訟各階段均有其適用。
原審於八十七年四月二十六日審判期日訊問上訴人時，並未踐履上開程序，其訴訟程
序併有瑕疵可指。以上為上訴意旨所指摘及本院得依職權調查之事項，應認原判決有
撤銷發回更審之原因。
據上論結，應依刑事訴訟法第三百九十七條、第四百零一條，判決如主文。
中      華      民      國    八十九    年      六      月      八      日
                              最高法院刑事第六庭
                                  審判長法官  紀  俊  乾
                                        法官  黃  正  興
                                        法官  陳  東  誥
                                        法官  張  春  福
                                        法官  韓  金  秀
      右正本證明與原本無異
                                              書  記  官
中      華      民      國    八十九    年      六      月     十三     日


司法院資訊處製作；財團法人民間司法改革基金會備份。
